臺灣高等法院臺中分院民事判決　100年度上易字第56號
上　訴　人　廖大吉
訴訟代理人　許智捷律師
被　上訴人　江慧鶯
上列當事人間請求清償借款事件，上訴人對於民國99年11月26日
臺灣臺中地方法院99年度訴字第1827號第一審判決提起上訴，並
為訴之追加，本院於100年4月6日言詞辯論終結，判決如下：
    主  文
上訴、追加之訴及其假執行之聲請均駁回。
第二審訴訟費用（含追加之訴）由上訴人負擔。
    事實及理由
壹、程序方面：
一、按在第二審為訴之變更或追加，非經他造同意，不得為之。
    但民事訴訟法第二百五十五條第一項第二款至第六款情形，
    不在此限。又請求之基礎事實同一者，縱於訴狀送達後，原
    告仍得將原訴變更或追加他訴，無須得被告同意，此觀民事
    訴訟法第四百四十六條第一項、第二百五十五條第一項第二
    款規定自明。又所謂請求之基礎事實同一，係指變更或追加
    之訴與原訴之主要爭點有其共同性，各請求利益之主張在社
    會生活上可認為同一或關連，而就原請求之訴訟及證據資料
    ，於審理繼續進行在相當程度範圍內具有同一性或一體性，
    得期待於後請求之審理予以利用，俾先後兩請求在同一程序
    得加以解決，避免重複審理，進而為統一解決紛爭者，即屬
    之（最高法院90年度台抗字第2號裁判參照）。又按當事人
    、訴訟標的及應受判決事項之聲明，為訴之三要素，民事訴
    訟法第二百五十五條、第二百五十七條既以訴之變更或追加
    為規定，則訴訟標的之變更或追加，自屬訴之變更或追加（
    最高法院90年度台抗字第287號裁判參照）。
二、本件上訴人廖大吉於原審主張依據（單獨）消費借貸之法律
    關係，請求被上訴人江慧鶯返還系爭借款新台幣（下同）一
    百五十萬元等情，有原審卷宗及原審判決書可稽。嗣於第二
    審本院準備程序終結後，依民事訴訟法第255條第1項第2款
    請求之基礎事實同一規定，再追加新的訴訟標的，即主張依
    共同消費借貸之法律關係（即江慧鶯與訴外人曾俊義為共同
    借款人），或一般（普通）保證之法律關係（即借款人為曾
    俊義，保證人為江慧鶯），請求被上訴人返還系爭借款一百
    五十萬元有等情，有其筆錄及民事辯論狀在卷可按（見本審
    卷第86、94頁），然此非但被上訴人當庭表示不同意上訴人
    訴之追加在卷（見本審卷第86頁反面），且查上訴人追加之
    新訴，即共同消費借貸之法律關係，及一般（普通）保證之
    法律關係，核與原訴（單獨）消費借貸之法律關係，兩者間
    主要爭點並無共同性，各請求利益之主張在社會生活上要難
    認為同一或關連，而就原請求之訴訟及證據資料，於審理繼
    續進行在相當程度範圍內，亦無同一性或一體性，自難謂請
    求之基礎事實同一，是上訴人追加之新訴，於法不合，應予
    駁回。
貳、訴訟要旨：
一、上訴人主張：緣被上訴人以其欲購買坐落於臺中市○○區○
    ○段175之25號土地及其上873建號之建物為由，於民國（下
    同）83年12月28日，向上訴人借款新臺幣（下同）150萬元
    （下簡稱系爭借款），並以被上訴人之配偶曾俊義（業經上
    訴人於原審撤回起訴）為保證人，同時被上訴人出具如附表
    所示面額150萬元之本票一紙以為擔保。又雙方約定由被上
    訴人辦妥房地登記並向銀行貸款後，即為清償。嗣經上訴人
    向地政機關查詢，上開房地之產權已於84年2月16日登記於
    被上訴人名下，該借款已屆清償期，惟上訴人屢經催討，被
    上訴人卻遲未還款，故依據消費借貸之法律關係，請求被上
    訴人返還系爭借款等語。並求為判決：(一)原判決廢棄。(二)被
    上訴人應給付上訴人新台幣一百五十萬元，及自民國一○○
    年二月十日起至清償日止，按週年利率百分之五計算之利息
    。(三)第一、二審訴訟費用由被上訴人負擔。(四)願供擔保，請
    准予宣告假執行。
二、被上訴人則以：查系爭150萬元之借款，乃伊配偶曾俊義單
    獨向上訴人借貸，又伊固出具附表所示面額150萬元之本票
    乙紙，僅係以該本票作為曾俊義債務之擔保，上訴人並未能
    舉證明伊為系爭借款之借款人，是上訴人之請求，為無理由
    等語，資為抗辯。並求為判決駁回對造之上訴。
參、法官協議兩造爭點整理（見本審卷第57頁反頁至第58頁）：
一、兩造不爭執事項：
  (一)附表所示之本票：票號00000000號、發票日83年12月28日、
    面額150萬元整、發票人江慧鶯、到期日84年3月28日（塗改
    過）。
  (二)附表所示之支票：票號0000000號、發票日84年3月28日（塗
    改過）、面額150萬元整、發票人曾俊義、付款人台中區中
    小企業銀行南豐原分行、禁止背書轉讓。
  (三)和解筆錄：臺灣臺中地方法院85年度中簡字第3248號原告廖
    大吉與被告曾俊義於86年1月27日和解成立。
    和解成立內容：
    一、被告願給付原告新台幣（下同）壹佰伍拾萬元，給付方
        法為自民國（下同）八十六年二月一日起至九十二年四
        月一日止。每月一日各給付貳萬元。如有一期未給付，
        視全部到期。
    二、原告其餘請求拋棄。
    三、訴訟費用各自負擔。
  (四)債權憑證：臺灣彰化地方法院債權憑證九十年一月八日彰院
    松執壬八十八年執字第五二七四號，債權人廖大吉、債務人
    曾俊義。執行名義內容及聲請執行金額：
    (一)執行名義內容：
      債務人應給付債權人新台幣（下同）壹佰伍拾萬元，給付
      方法為自民國（下同）八十六年二月一日起至九十二年四
      月一日止。每日一日各給付貳萬元，如有一期未給付，視
      為全部到期。
    (二)聲請執行金額：
      債務人應給付債權人新台幣壹佰肆拾萬元。
  (五)不起訴處分書：臺灣臺中地方法院檢察署檢察官不起訴處分
    書（即八十五年度偵字第22032號），告訴人廖大吉對被告
    曾俊義、江慧鶯提起詐欺案件之訴，經檢察官為不起訴處分
    。
二、兩造爭執事項：系爭150萬元借款，借款人是否為江慧鶯？
肆、得心證之理由：
一、上訴人廖大吉主張系爭借款之借款人為被上訴人江慧鶯，然
    為被上訴人所否認，並以前詞置辯，是本件首應審究者，厥
    為系爭借款之借款人，是否為被上訴人本人？茲分述如下：
  (一)按民事訴訟如係由原告主張權利者，應先由原告負舉證之責
    ，若原告先不能舉證，以證實自己主張之事實為真實，則被
    告就其抗辯事實即令不能舉證，或其所舉證據尚有疵累，亦
    應駁回原告之請求，最高法院17年上字第917號著有判例。
    查本件上訴人既主張被上訴人為系爭借款之借款人，依舉證
    責任之分配原則，自應由上訴人就被上訴人為系爭借款之借
    款人，負舉證之責。
  (二)上訴人主張被上訴人為系爭借款之借款人，無非以被上訴人
    出具附表所示之面額150萬元之本票乙紙（見原審卷第9頁）
    、廖大吉活期性存款明細分類帳查詢單乙紙（見原審卷第67
    頁）及證人廖梁玉娌證詞（見原審卷第65頁），為主要論據
    。惟按票據為無因證券，交付票據之原因甚多，或為贈與、
    或為買賣、或為確保當事人間已存在之法律關係、或為消滅
    已存在之法律關係，非僅囿於金錢借貸一端而已，故除別有
    證據外，僅為票據之簽發、授受或轉讓，自不足以證明其原
    因事實。（最高法院89年度台上字第1082號裁判參照）。是
    自難憑被上訴人簽發之附表所示本票乙紙，即逕認定被上訴
    人為系爭借款之借款人。至於上訴人所提出之活期性存款明
    細分類帳查詢單（見原審卷第67頁），其上記錄上訴人所屬
    帳戶內自83年12月27日起至83年12月28日為止之交易紀錄，
    其中83年12月28日記載一筆150萬元之電匯金額之交易記錄
    ，但並無關於被上訴人相關之資料記載，自難憑該筆交易紀
    錄，即逕認被上訴人有向上訴人借貸150萬元之事實。另證
    人廖梁玉娌於原審證稱：「當天是83年12月28日接近中午時
    ，被上訴人（即江慧鶯）和她先生（即曾俊義）一起到上訴
    人經營的公司......江慧鶯鶯當時跟我說要向大吉兄借錢買
    房子，但是她沒有跟我說是她要借，還是她先生要借。」等
    語在卷（見原審卷第65頁），足見證人廖梁玉娌並不清楚系
    爭借款之借款人究為何人？
  (三)反之：曾俊義於原審自承：嚴格來說這件借款人是我，江慧
    鶯是公司會計，他簽本票的意思是作保證，所以保證人應該
    是江慧鶯等語在卷（見原審卷第32頁反面）。又查上訴人曾
    以持有曾俊義簽發附表所示之支票乙紙，提起給付票款訴訟
    （即台灣台中地方法院85年度中簡字第3248號，下簡稱給付
    票款案件），該給付票款案件並有上訴人與曾俊義於86年1
    月18日合意訂立之協調備忘錄，其上明載：「曾俊義（以下
    稱甲方）於民國捌拾參年拾貳月貳拾捌日向廖大吉（以下稱
    乙方）借款新台幣壹佰伍拾萬元整，經點收無誤」等詞在卷
    ，此經本院調閱給付票款案件卷宗，核閱無誤。上訴人亦自
    認於該協調備忘錄上之「廖大吉」簽名為真正等詞在卷（見
    本審卷第56頁反面），足證被上訴人所辯訴外人曾俊義為系
    爭借款之借款人，足堪採信。
  (四)綜上，上訴人未能舉證證明被上訴人為系爭借款之借款人，
    其逕依之消費借貸之法律關係，請求被上訴人給付系爭借款
    150萬元云云，顯無理由。另上訴人請求本院函調台灣台中
    地方法院檢察署85年度偵字第22032號偵查卷，經該檢察署
    函覆該偵查卷業已逾保存年限銷毀等情，有該檢察署函文在
    卷可考（見本審卷第45頁）。又上訴人請求本院向財政部台
    灣省中區國稅局函查江慧鶯84及85年度所得申報及財產狀況
    資料，經該國稅局函覆該資料已逾電腦保存期限，無法提供
    ，有該國稅局函文在卷可參（見本審卷第71頁），併此明
    。
伍、綜上所述，本件上訴人消費借貸之法律關係，請求被上訴人
    給付上訴人系爭借款150萬元本息，為不足採，被上訴人抗
    辯，尚屬可信。是原審為上訴人敗訴之判決，及駁回其假執
    行之聲請，並無不合。上訴意旨指摘原判決不當，求予廢棄
    改判，為無理由，應予駁回。又上訴人追加之訴，亦不合法
    ，應予駁回。又上訴人之訴（含追加之訴）既為無理由，不
    應准許。其假執行之聲請亦失所附麗，應併予駁回。
陸、本件事證已臻明確，兩造其餘攻擊或防禦方法及所提證據，
    均與本院心證之形成，不生影響，爰不一一再加以論述，併
    此明。
柒、據上論結，本件上訴為無理由，依民事訴訟法第四百四十九
    條第一項、第七十八條，判決如主文。
中    華    民    國   100    年    4     月    20    日
                民事第一庭    審判長法  官  吳火川
                                    法  官  胡景彬
                                    法  官  陳繼先
以上正本係照原本作成。
不得上訴。
                                    書記官  蘇昭文
中    華    民    國   100    年    4     月    20    日
                                                      Ａ
附表：本票及支票內容
┌────────────────────────────┐
│                      本票內容                          │
├────┬────┬──────┬───┬───────┤
│票    號│金   額 │發   票   日│發票人│到  期   日   │
├────┼────┼──────┼───┼───────┤
│00000000│150萬元 │83年12月28日│江慧鶯│84年3月28日   │
├────┴────┴──────┴───┴───────┤
│                      支票內容                          │
├────┬────┬──────┬───┬───────┤
│票    號│金   額 │發   票  日 │發票人│付    款    人│
├────┼────┼──────┼───┼───────┤
│ 0000000│150萬元 │84年3月28日 │曾俊義│台中區中小企業│
│        │        │            │      │銀行南豐原分行│
└────┴────┴──────┴───┴───────┘